【裁判字號】    95,小上,54
【裁判日期】    950424
【裁判案由】    損害賠償
【裁判全文】
臺灣臺北地方法院民事判決              95年度小上字第54號
上  訴  人  甲○○
被 上 訴人  王貞秀
上列當事人間請求損害賠償事件，上訴人對於中華民國95年1月4
日本院臺北簡易庭95年度北小字第97號第一審判決提起上訴，本
院判決如下：
    主      文
上訴駁回。
第二審訴訟費用新台幣壹仟伍佰元由上訴人負擔。
    事實及理由
一、按對於小額程序第一審判決之上訴，非以其違背法令為理由
    ，不得為之。上訴狀內應記載上訴理由，表明下列各款事項
    ︰(一)原判決所違背之法令及其具體內容。(二)依訴訟資料可認
    為原判決有違背法令之具體事實。小額程序之第二審判決，
    依上訴意旨足認上訴為無理由者，得不經言詞辯論為之。第
    二審法院認上訴為無理由者，應為駁回之判決。民事訴訟法
    第436條之24第2項、第436條之25、第436條之29第2款、第
    436 條之32第2項及第449條第1項分別定有明文。
二、上訴人主張：如附件所示。
三、本件未經言詞辯論程序，故無被上訴人之聲明或陳述。
四、上訴人既已提出其所指原判決違背法令之理由，揆諸首揭規
    定，應認其上訴合法。惟查：
（一）上訴人稱：民法第186條之立法意旨並未要求人民必須依
      法上訴至第三審仍無法獲得救濟方得依本條對公務人員提
      出侵權行為之告訴。且法院依自由心證判斷事實真偽，不
      得違反論理及經驗法則，本案以原告撤銷訴訟為理由駁回
      原告之訴顯然違法。然查，原審已詳述：「所謂『得依法
      律上之救濟方法除去其損害』，在訴訟程序之場合，即指
      當事人得以上訴之方法循求救濟，如當事人遲誤上訴期間
      或怠於行使上訴權者，依上揭規定，公務員個人自不負賠
      償之責。再查，經本院依職權調閱本院92年度訴字第5744
      號全卷資料，發現原告曾於民國94年1月21日就該事件之
      第一審判決提起上訴，嗣於同年10月17日具狀撤回上訴，
      致該事件之第一審判決於93年12月31日確定等情，有原告
      所提上訴狀、撤銷訴訟狀、臺灣高等法院民事判決確定證
      明書等件文書附於臺灣高等法院94年度上字第105號卷宗
      可憑，足見原告並未依法行使其上訴權以尋求救濟，是依
      上揭說明，自不得對被告個人主張民法第186條第1項之請
      求權，從而，本件原告之訴，在法律上顯無理由。」等語
      ，是原審認為「得依法律上之救濟方法除去其損害」於訴
      訟程序係指當事人得以上訴之方法循求救濟而言，並未違
      反論理及經驗法則。況上訴人既非不得以上訴之方法循求
      救濟，復經臺灣高等法院94年度聲字第196號裁定及最高
      法院94年度台抗字第892號裁定均認上訴人並非窘於生活
      且缺乏經濟信用之無資力之人，而認其聲請訴訟救助無理
      由；則上訴人雖謂「並未有故意或過失不依法律救助而為
      救助，並未違反民法第186條第2項之規定。」云云，然上
      訴人既非無資力之人，又已具狀撤回上訴，自係因故意或
      過失不依法律上之救濟方法除去其損害者，故其對被上訴
      人主張民法第186條第1項之請求，固無理由。原審以上訴
      人撤回上訴為由判決駁回上訴人之請求，於法自無違誤。
（二）上訴人雖稱：被上訴人執司法審判權之過失必須依上訴審
      且必須三審定讞才得依民法第186條對失職法官提出控告
      侵權之審理，那上訴人亦必須對二審、三審法官提出告訴
      ，根本違反比例原則、法律論理、經驗法則。亦且此案件
      非為94度年上字第105號之第四審或再審，根本違反比例
      原則云云。然查，所謂「比例原則」係指：採取之方法應
      有助於目的之達成。有多種同樣能達成目的之方法時，應
      選擇對人民權益損害最少者。採取之方法所造成之損害不
      得與欲達成目的之利益顯失均衡而言。行政程序法第7條
      定有明文。且如上所述，「得依法律上之救濟方法除去其
      損害」於訴訟程序係指當事人得以上訴之方法循求救濟而
      言，並非上訴人所謂之「須對二審、三審法官提出告訴」
      之意，上訴制度既屬立法形成自由之範疇，又有助於當事
      人救濟目的之達成，且為多種同樣能達成目的之方法中對
      當事人之權益損害最少者，而所造成之損害與欲達成救濟
      目的之利益亦非顯失均衡，自不違反比例原則。另參酌上
      列(一)所述，亦無違反法律論理、經驗法則等之問題。
（三）上訴人又稱：依民事訴訟法第437條、第438條之上訴理由
      和本件之上訴須依同法436條之24第2項之可上訴之理由及
      僅以違法為要件之限制，顯然侵害上訴人之憲法保障之訴
      訟權。然按憲法第16條所保障之訴訟權，旨在確保人民於
      其權利受侵害時，有依法定程序提起訴訟，並受法院公平
      審判之權利。惟訴訟應循之程序及相關要件，立法機關得
      衡量訴訟案件之種類、性質、訴訟制度之功能及訴訟外解
      決紛爭之法定途徑等因素，為正當合理之規定；倘其規範
      內容合乎上開意旨，且有其必要性者，即與憲法保障訴訟
      權之意旨無違，有司法院釋字第591號解釋可參。而小額
      訴訟須以第一審裁判違背法令為理由始得上訴之限制，乃
      為貫徹小額程序之簡速性，避免當事人因上訴費時而不符
      訴訟利益，自屬立法機關衡量訴訟案件之種類、性質、訴
      訟制度之功能所為正當合理之必要限制，該制度設計既未
      逾越立法機關自由形成之範圍，與憲法第16條保障人民訴
      訟權之本旨自無牴觸。
（四）上訴人復稱：本件判決書未對上訴人以被上訴人之故意或
      過失作出說明亦違反民事訴訟法第222條第3項、第4項云
      云。然蓋參酌上述，原審已敘明上訴人並未依法行使其上
      訴權以尋求救濟，是依上揭說明，自不得對被上訴人個人
      主張民法第186條第1項之請求權。是原審既認上訴人無該
      條項之請求權，則被上訴人有無過失，即無庸論。
（五）上訴人另主張：請求通常程序證明法官審理本件應行通常
      程序而不准許，顯然違法侵害上訴人受憲法保障之訴訟權
      、人權及平等權部分云云。按，法院認適用小額程序為不
      適當者，得依職權以裁定改用簡易程序，並由原法官繼續
      審理，民事訴訟法第436條之8第2項定有明文。誠如上述
      ，訴訟制度之設計，本屬立法機關得自由形成之範圍，該
      條項未規定得將小額程序改為通常程序，係為達成簡速裁
      判之基本要求所為之必要設計，亦無不合理之差別待遇存
      在，是原審依法不准上訴人改用通常程序之聲請，自非顯
      然違法侵害上訴人受憲法保障之訴訟權、人權及平等權。
（六）上訴人末稱：被上訴人對上訴人未要求依民事訴訟法第77
      條之12補繳訴訟費，則如當時要求上訴人補繳訴訟費，上
      訴人無法繳納，而本件被駁回，則上訴人之訴亦僅程序不
      符，而未有判決確定之侵害等語。查，本院92年度訴字第
      5744號判決係以上訴人之訴無理由而判決駁回，並非因上
      訴人未繳裁判費而駁回；且上訴人上訴後，台灣高等法院
      於94年度上字第105號事件中，亦已裁定命上訴人補繳裁
      判費。上訴人假設之情形，實與原審是否判決違背法令無
      關。
（七）上訴人總結本件上訴意旨為：依民法第186條和司法官審
      理案件過失侵權案件應行通常程序審理，對司法官提出控
      訴，非為必要之第四審、再審（民法第186條）違反比例
      原則，（民事訴訟法第222條第3、4項）違反論理、經驗
      法則及心證理由應證明於判決未記明，而逕依法官之載為
      無理由過度擴張自由心證裁量權；過度解釋民事訴訟法第
      403條第1項並擴張之。侵害上訴人於憲法所保障之訴訟權
      及平等權。惟如上所述，原審未改用通常程序並無不法，
      原審亦未違反比例原則、論理及經驗法則。又原審已詳載
      其心證於判決理由，復已如上述。而以上訴人顯無理由駁
      回其訴，固非所謂過度擴張自由心證裁量權，且因而認為
      顯無調解必要，亦未過度解釋民事訴訟法第403條第1項規
      定。原審並未侵害上訴人於憲法所保障之訴訟權及平等權
      ，亦已如上述，其餘陳述茲不再一一贅述。
（八）綜上所述，上訴人之上訴主張，顯無理由，依首開規定，
      爰不經言詞辯論，逕予判決駁回之。
五、據上論結，本件上訴為無理由，依民事訴訟法第436條之29
    第2項、第436條之32第2項、第449條第1項、第78條及第43
    6條之19第1項，判決如主文。
中    華    民    國    95    年    4    月    24     日
               民事第四庭 審判長 法  官  林麗玲
                                 法  官  洪遠亮
                                 法  官  黃柄縉
以上正本係照原本作成
本判決不得上訴
中    華    民    國    95    年    4    月    26     日
                                 書記官  楊湘雯
訴訟費用計算書
項      目                     金  額（新台幣）
第二審裁判費                   1,500元
合        計                   1,500元


司法院資訊處製作；財團法人民間司法改革基金會備份。
